ACORDAO-COMPLETO-2428400

ACÓRDÃO 7628/2021 ATA 14/2021 - PRIMEIRA CÂMARA

VISTOS, relatados e discutidos estes autos de reversão e de concessão de pensão militar pelo Ministério da Defesa - Comando da Aeronáutica.
ACORDAM os ministros do Tribunal de Contas da União, reunidos em sessão da 1ª Câmara, ante as razões expostas pelo relator, em:
9.1. considerar legais e determinar o registro dos atos de Gilberto Barbosa da Silva (47644/2019, peça 2) , Luiz Vicente Bertoletti (76517/2019, peça 3) , José Romão Barbosa (78445/2019, peça 4) , Antônio Farret (80716/2019, peça 5) , Judas Tadeu Rodrigues de Arruda (81502/2019, peça 6) , Erasmo Venancio de Luna (82089/2019, peça 7) , Luiz Gonzaga Pessoa (83008/2019, peça 9) e João Santiago Borges (83496/2019, peça 11) ;
9.2. considerar ilegais os atos de pensão militar inicial referentes a Haroldo Morais (83166/2019, peça 10) e por Arary Borges Canavarros (82918/2019, peça 8) , recusando-lhes o registro, nos termos do § 1º do art. 260 do RI/TCU; 
9.4. dispensar o ressarcimento das quantias indevidamente recebidas, presumidamente, de boa-fé pelas pensionistas, nos termos do enunciado 106 da Súmula da Jurisprudência do Tribunal de Contas da União;
9.4. determinar ao Ministério da Defesa - Comando da Aeronáutica que:
9.4.1. no prazo de 15 (quinze) dias, a contar da ciência desta deliberação, abstenha-se de realizar pagamentos decorrentes dos atos impugnados, sujeitando-se a autoridade administrativa omissa à responsabilidade solidária, nos termos do art. 262, caput, do Regimento Interno/TCU;
9.4.2. regularize o posto/graduação que serve de base para o cálculo dos proventos das pensões militares instituídas por Haroldo Morais e por Arary Borges Canavarros;
9.4.3. dê ciência, no prazo de 15 (quinze) dias, a contar do recebimento da notificação deste acórdão, do inteiro teor desta deliberação às pensionistas, encaminhando a este Tribunal, no prazo de 30 (trinta) dias, comprovante da referida ciência;
9.4.4. informe às pensionistas que o efeito suspensivo proveniente da interposição de possíveis recursos perante o Tribunal não as exime da devolução dos valores percebidos indevidamente após a respectiva notificação, caso os recursos não sejam providos;
9.4.5. cadastre novos atos de concessão de pensão militar livres da irregularidade apontada, submetendo-os no prazo de 30 (trinta) dias à apreciação deste Tribunal, nos termos do art. 262, caput e § 2º, do RI/TCU, e 19, § 3º, da Instrução Normativa TCU 78/2018;
9.5. encerrar e arquivar os presentes autos.

Reversão e de concessão de pensão militar.

Primeira Câmara

3. Interessados: Adonias de Queiroz Barbosa (XXX.533.734-XX); Balbina Bezerra Barbosa (XXX.939.924-XX); Cláudia Regina Farret Foletto (XXX.138.150-XX); Elizabeth Pita Pessoa (XXX.452.287-XX); Márcia Stukrenpre da Silva Xerente (XXX.389.121-XX); Maria Alice Queiroz Moraes (XXX.715.125-XX); Maria Betânia Luna (XXX.704.574-XX); Maria Celestina de Figueiredo Borges (XXX.591.957-XX); Maria Erliette Palhano Canavarros (XXX.238.571-XX); Maria Salome de Luna Lucena (XXX.015.104-XX); Maria Verônica Luna da Silva (XXX.694.714-XX); Mariângela Farret Alfaro (XXX.974.030-XX); Marília Lausimar da Rocha Luna (XXX.305.054-XX); Nadima Maria Roriz Bertoletti (XXX.603.363-XX); Naira Suzana Farret (XXX.460.630-XX); Rafaella de Queiroz Barbosa (XXX.533.794-XX); Rita Gilova Farret Navarro (XXX.691.620-XX); Rosângela Bezerra Arruda (XXX.255.191-XX); Tamara Santos Carvalho (XXX.972.167-XX); Walewska Maria Roriz Bertoletti (XXX.707.373-XX).

13.1. Ministros presentes: Walton Alencar Rodrigues (Presidente), Benjamin Zymler, Vital do Rêgo e Jorge Oliveira.
13.2. Ministros-Substitutos presentes: Augusto Sherman Cavalcanti e Weder de Oliveira (Relator).

ACORDAO-COMPLETO-2486840

Acórdão de Relação 9081/2021 - Primeira Câmara

Acórdão de Relação

WEDER DE OLIVEIRA

Em exame, dez atos de pensão militar (nove iniciais e uma reversão) emitidos pelo Ministério da Defesa-Comando da Aeronáutica.
A Secretaria de Fiscalização de Integridade de Atos e Pagamentos de Pessoal e de Benefícios Sociais (Sefip) , em instruções uníssonas (peças 13 e 14) , pugna pela legalidade dos atos.
O MP/TCU, representado pelo procurador Rodrigo Medeiros de Lima, dissente, parcialmente, da Sefip, nos seguintes termos (peça 17) :
"3.	O ato à peça 8 trata da pensão militar instituída por Arary Borges Canavarros em favor da viúva Maria Erliette Palhano Canavarros. Observa-se que o ex-militar ocupava na ativa o posto de Major. Foi transferido para a reserva remunerada em 1/3/1977 contando com 23 anos, 6 meses e 4 dias de tempo de serviço, e os proventos da reserva permaneceram com base no mesmo posto. Foi inicialmente reformado em 15/5/1992, por limite de idade de permanência na reserva. Em 26/5/2006, quando já estava reformado, os proventos do ex-militar passaram a ser calculados com base no posto de Tenente-Coronel, por ter sido considerado definitivamente incapaz para o serviço ativo das Forças Armadas em face de invalidez permanente decorrente de doença especificada em lei (peça 15, p. 2) .
4.	O ato à peça 10 trata da pensão militar instituída por Haroldo Morais em favor da viúva Maria Alice Queiroz Moraes. Verifica-se que o ex-militar ocupava na ativa o posto de Suboficial e foi transferido para a reserva remunerada em 8/5/1986, quando contava com 33 anos, 4 meses e 13 dias de tempo de serviço. Em razão disso, os proventos da reserva passaram a ser calculados tendo por referência o posto de Segundo Tenente, com fundamento no art. 50, inciso II, da Lei 6.880/1980. Foi inicialmente reformado em 13/3/2000, por limite de idade de permanência na reserva (peça 16, p. 1-2) . Em 27/12/2002, quando já estava reformado, os proventos do ex-militar passaram a ser calculados com base no posto de Primeiro-Tenente, por ter sido considerado definitivamente incapaz para o serviço ativo das Forças Armadas em face de invalidez permanente decorrente de doença especificada em lei (peça 16, p. 3-5) .
5.	Como se vê, em ambos os casos, a melhoria dos proventos por incapacidade definitiva alcançou militar já reformado. E, no caso do ato à peça 10, os proventos tiveram por referência dois postos acima daquele que o ex-militar ostentava na atividade.
6.	Por meio do Acórdão 2225/2019-TCU-Plenário, da relatoria do Ministro Benjamin Zymler e proferido na sessão de 18/9/2019, o Tribunal firmou entendimento no sentido de que não há embasamento legal para o cálculo dos proventos de reforma tendo por referência dois postos acima daquele ostentado pelo militar na atividade e que a melhoria dos proventos por incapacidade definitiva não alcança militar já reformado. A Lei 6.880/1980 trata do tema em seus artigos 50, 108 e 110 (grifos acrescidos) :
Art. 50. São direitos dos militares:
 (...) 
II - a percepção de remuneração correspondente ao grau hierárquico superior ou melhoria da mesma quando, ao ser transferido para a inatividade, contar mais de 30 (trinta) anos de serviço; (redação original) 
II - o provento calculado com base no soldo integral do posto ou graduação que possuía quando da transferência para a inatividade remunerada, se contar com mais de trinta anos de serviço; (Redação dada pela Medida Provisória nº 2.215-10, de 31.8.2001) 
III - a remuneração calculada com base no soldo integral do posto ou graduação quando, não contando 30 (trinta) anos de serviço, for transferido para a reserva remunerada, ex officio, por ter atingido a idade-limite de permanência em atividade no posto ou na graduação, ou ter sido abrangido pela quota compulsória; e (Redação original) 
III - o provento calculado com base no soldo integral do posto ou graduação quando, não contando trinta anos de serviço, for transferido para a reserva remunerada, ex officio, por ter atingido a idade-limite de permanência em atividade no posto ou na graduação, ou ter sido abrangido pela quota compulsória; e (Redação dada pela Medida Provisória nº 2.215-10, de 31.8.2001) 
 (...) 
Art. 108. A incapacidade definitiva pode sobrevir em conseqüência de:
I - ferimento recebido em campanha ou na manutenção da ordem pública;
II - enfermidade contraída em campanha ou na manutenção da ordem pública, ou enfermidade cuja causa eficiente decorra de uma dessas situações;
III - acidente em serviço;
IV - doença, moléstia ou enfermidade adquirida em tempo de paz, com relação de causa e efeito a condições inerentes ao serviço;
V - tuberculose ativa, alienação mental, neoplasia maligna, cegueira, lepra, paralisia irreversível e incapacitante, cardiopatia grave, mal de Parkinson, pênfigo, espondiloartrose anquilosante, nefropatia grave e outras moléstias que a lei indicar com base nas conclusões da medicina especializada; e (Redação original) 
V - tuberculose ativa, alienação mental, esclerose múltipla, neoplasia maligna, cegueira, lepra, paralisia irreversível e incapacitante, cardiopatia grave, mal de Parkinson, pênfigo, espondiloartrose anquilosante, nefropatia grave e outras moléstias que a lei indicar com base nas conclusões da medicina especializada; e (Redação dada pela Lei nº 12.670, de 2012) 
VI - acidente ou doença, moléstia ou enfermidade, sem relação de causa e efeito com o serviço.
§ 1º Os casos de que tratam os itens I, II, III e IV serão provados por atestado de origem, inquérito sanitário de origem ou ficha de evacuação, sendo os termos do acidente, baixa ao hospital, papeleta de tratamento nas enfermarias e hospitais, e os registros de baixa utilizados como meios subsidiários para esclarecer a situação.
§ 2º Os militares julgados incapazes por um dos motivos constantes do item V deste artigo somente poderão ser reformados após a homologação, por Junta Superior de Saúde, da inspeção de saúde que concluiu pela incapacidade definitiva, obedecida à regulamentação específica de cada Força Singular.
Art. 110. O militar da ativa julgado incapaz definitivamente por um dos motivos constantes dos itens I e II do artigo 108 será reformado com remuneração calculada com base no soldo correspondente ao grau hierárquico imediato ao que possuir na ativa. (Redação original) 
Art. 110. O militar da ativa ou da reserva remunerada, julgado incapaz definitivamente por um dos motivos constantes dos incisos I e II do art. 108, será reformado com a remuneração calculada com base no soldo correspondente ao grau hierárquico imediato ao que possuir ou que possuía na ativa, respectivamente. (Redação dada pela Lei nº 7.580, de 1986) 
§ 1º Aplica-se o disposto neste artigo aos casos previstos nos itens III, IV e V do artigo 108, quando, verificada a incapacidade definitiva, for o militar considerado inválido, isto é, impossibilitado total e permanentemente para qualquer trabalho.
§ 2º Considera-se, para efeito deste artigo, grau hierárquico imediato:
a) o de Primeiro-Tenente, para Guarda-Marinha, Aspirante-a-Oficial e Suboficial ou Subtenente;
b) o de Segundo-Tenente, para Primeiro-Sargento, Segundo-Sargento e Terceiro-Sargento; e
c) o de Terceiro-Sargento, para Cabo e demais praças constantes do Quadro a que se refere o artigo 16.
§ 3º Aos benefícios previstos neste artigo e seus parágrafos poderão ser acrescidos outros relativos à remuneração, estabelecidos em leis especiais, desde que o militar, ao ser reformado, já satisfaça às condições por elas exigidas.
§ 4º O direito do militar previsto no artigo 50, item II, independerá de qualquer dos benefícios referidos no caput e no § 1° deste artigo, ressalvado o disposto no parágrafo único do artigo 152. (Revogado pela Medida Provisória nº 2.215-10, de 31.8.2001) 
§ 5º Quando a praça fizer jus ao direito previsto no artigo 50, item II, e, conjuntamente, a um dos benefícios a que se refere o parágrafo anterior, aplicar-se-á somente o disposto no § 2º deste artigo. (Revogado pela Medida Provisória nº 2.215-10, de 31.8.2001) 
7.	Da leitura dos dispositivos, observa-se que o benefício de 'proventos calculados sobre o posto hierárquico imediato', seja em consequência de transferência para a inatividade contando com mais de 30 anos de serviço, conforme dispõe o art. 50 da Lei 6.880/1980, seja pelo motivo de o militar ter sido considerado incapaz definitivamente, conforme art. 110 da mesma lei, somente pode ser calculado com base no soldo correspondente ao grau hierárquico imediato ao que possuir ou que possuía na ativa, não alcançando militar já reformado.
8.	É nesse sentido a jurisprudência do Superior Tribunal de Justiça (grifos inseridos) :
PROCESSUAL CIVIL. ADMINISTRATIVO. MILITAR REFORMADO POR ATINGIR A IDADE LIMITE NA RESERVA. INVALIDEZ SUPERVENIENTE À INATIVAÇÃO. REFORMA COM REMUNERAÇÃO CORRESPONDENTE AO GRAU HIERÁRQUICO IMEDIATO. IMPOSSIBILIDADE. SÚMULAS 7 E 83 DO STJ.
1. O art. 110 da Lei 6.880/1980 prevê o direito de o militar da ativa ou da reserva remunerada ser reformado com a remuneração calculada com base no soldo correspondente ao grau hierárquico imediato ao que possuir.
2. O Tribunal de origem asseverou: 'o autor foi reformado ex officio em 21/05/2006 (Evento 20 - PROCADM4 - fl. 15) , por ter atingido idade limite de permanência na reserva, nos termos do art. 106, I, d, da Lei n° 6.880/80. Pretende, agora, a melhoria da reforma para que seus proventos passem a ser calculados com base na remuneração do posto superior na inatividade, em razão da superveniência de moléstia que determina a sua invalidez (neoplasia maligna constatada em 04/01/2008) '.
3. É inviável reanalisar a constatação das datas da reforma e da eclosão da moléstia, pois inarredável a revisão do conjunto probatório dos autos para afastar as premissas fáticas estabelecidas pelo acórdão recorrido. Aplica-se, portanto, o óbice da Súmula 7/STJ. 
4. Ao reconhecer que o direito ora pugnado alcança apenas os militares da ativa ou da reserva remunerada, não prevendo a possibilidade da alteração de proventos de militar reformado por atingir a idade limite na reserva, o Tribunal a quo decidiu em consonância com a jurisprudência do STJ, razão pela qual incide a Súmula 83 do STJ. Precedentes: REsp 1.381.724/RS, Relatora Ministra REGINA HELENA COSTA, PRIMEIRA TURMA, DJe 10/5/2017; e AgRg no REsp 1.539.940/RS, Relatora Ministra ASSUSETE MAGALHÃES, SEGUNDA TURMA, DJe 29/3/2016.
5. Recurso Especial não conhecido. (REsp 1.784.347/RS, Rel. Min. Herman Benjamin, Segunda Turma, julgado em 2/4/2019, DJe de 23/4/2019) .
ADMINISTRATIVO. MILITAR. REFORMA. ALTERAÇÃO DE BENEFÍCIO. INCAPACIDADE SUPERVENIENTE. ART. 110, § 1º C/C ART. 108, V, DA LEI 6.880/80. MILITARES DA ATIVA OU RESERVA REMUNERADA. RESTRIÇÃO. MILITAR JÁ REFORMADO. IMPOSSIBILIDADE. 
1. A reforma do militar com a remuneração calculada com base no soldo correspondente ao grau hierárquico imediato ao que possuir ou que possuía na ativa, nos termos do art. 110, § 1º, c/c o art. 108, V, da Lei 6.880/80, restringe-se aos militares da ativa ou reserva remunerada, na exata disposição do caput do art. 110, não sendo possível a concessão de tal benesse àqueles militares já reformados. 
2. Recurso especial não provido. (REsp 1.340.075/CE, Rel. Min. Castro Meira, Segunda Turma, julgado em 9/4/2013, DJe de 15/4/2013) .
9.	Ante o exposto, este representante do Ministério Público de Contas da União opina pela ilegalidade e negativa de registro dos atos de pensão militar instituídas por Arary Borges Canavarros (peça 8) e Haroldo Morais (peça 10) , uma vez que os proventos das pensões estão sendo pagos com base em grau hierárquico superior indevido, em desacordo com a citada legislação de regência e com o entendimento do Tribunal firmado no Acórdão 2225/2019-TCU-Plenário, o qual adotou a jurisprudência do Superior Tribunal de Justiça sobre o tema.
10.	Por fim, quanto aos demais atos, acolhemos a proposta apresentada pela unidade técnica de legalidade e registro."
É o relatório.

não há.

Procurador Rodrigo Medeiros de Lima.

ATOS DE PENSÃO MILITAR. LEGALIDADE DE OITO ATOS. ART. 110 DA LEI 6.880/1980. ASCENSÃO IRREGULAR DE NÍVEIS HIERÁRQUICOS ENTRE A ATIVA E A REFORMA, REFLETIDA NA PENSÃO. ILEGALIDADE DE DOIS ATOS. DETERMINAÇÃO. SÚMULA 106. ARQUIVAMENTO.

PENSÃO MILITAR (PMIL)

Secretaria de Fiscalização de Integridade de Atos e Pagamentos de Pessoal e de Benefícios Sociais (Sefip).

Em exame, dez atos de pensão militar (nove iniciais e uma reversão) emitidos pelo Ministério da Defesa-Comando da Aeronáutica.
A Secretaria de Fiscalização de Integridade de Atos e Pagamentos de Pessoal e de Benefícios Sociais (Sefip) propõe a legalidade dos atos.
O MP/TCU, representado pelo procurador Rodrigo Medeiros de Lima, dissente da Sefip, apenas em relação aos atos de Arary Borges Canavarros (peça 8) e de Haroldo Morais (peça 10) , porque em ambos os casos "a melhoria dos proventos por incapacidade definitiva alcançou militar já reformado", o que foi carreado às respectivas pensões instituídas (peça 17, p. 1) .
Com vênias de estilo à Sefip, adoto como razões de decidir a proposta alvitrada pelo MP/TCU.
II
De início, destaco precedentes deste Tribunal em que se decidiu que "os atos de concessão de reforma e pensão militar, embora tenham correlação, são atos complexos independentes de tal sorte que, uma eventual irregularidade que não tenha sido analisada em um ato de reforma apreciado pela legalidade pode ser reavaliada em um ato de pensão militar" (voto condutor do Acórdão 5263/2020-TCU-Primeira Câmara, relatados pelo ministro Vital do Rêgo) .
No mesmo sentido, os seguintes excertos de outros acórdãos:
"A jurisprudência do TCU apregoa que eventual irregularidade em ato de aposentadoria registrado por este Tribunal, sem possibilidade de revisão, pode ser objeto de nova análise de legalidade na apreciação da pensão decorrente, pois a concessão deste benefício é ato novo, igualmente complexo, que somente se aperfeiçoa após a apreciação realizada por esta Corte no exercício da competência prevista no art. 71, inciso III, da Constituição de 1988 (Acórdão 11468/2019-TCU-Primeira Câmara, da relatoria do ministro Vital do Rêgo, por exemplo) ." (Acórdão 457/2020-TCU-Segunda Câmara) .
"A respeito de o TCU ter considerado legal o ato de alteração de reforma do ex-militar, não há vinculação inafastável entre o ato instituidor e a pensão. É importante destacar que a jurisprudência do TCU tem se consolidado no sentido de que a apreciação de pensão decorrente de ato de aposentadoria ou reforma poderá ser objeto de nova análise, pois a concessão deste benefício é ato novo, igualmente complexo, que se aperfeiçoa após a apreciação realizada por este Tribunal no exercício da competência prevista no art. 71, inciso III, da Constituição de 1988." (Acórdão 8057/2020-TCU-Segunda Câmara) .
III
Os atos de Gilberto Barbosa da Silva (47644/2019, peça 2) , Luiz Vicente Bertoletti (76517/2019, peça 3) , José Romão Barbosa (78445/2019, peça 4) , Antônio Farret (80716/2019, peça 5) , Judas Tadeu Rodrigues de Arruda (81502/2019, peça 6) , Erasmo Venancio de Luna (82089/2019, peça 7) , Luiz Gonzaga Pessoa (83008/2019, peça 9) e João Santiago Borges (83496/2019, peça 11) devem ser julgados legais e determinado seus respectivos registros.
Como evidenciado pelo MP/TCU, o ex-militar Haroldo Morais já havia sido reformado por idade limite de permanência na reserva, como consta do ato Sisac de reforma inicial, 10000305-07-2002-000018-4 (peça 16) , no posto de segundo tenente. Porém, o posto que serve de referência para o cálculo de seus proventos foi elevado para o de primeiro tenente, em razão de doença incapacitante prevista em lei, conforme os seguintes esclarecimentos pelo gestor de pessoal:
"O militar foi reformado por impedimento de idade-limite na reserva remunerada, pela portaria DIRAP N° 488/2SM, DE 28/2/1991 publicada no bol ext DIRAP N° 122, de 18/9/2008. Já na condição de reformado foi acometido de doença especificada em lei que o incapacitou definitivamente para o serviço militar e o impossibilitou total e permanente para qualquer trabalho, de acordo com a inspeção de saúde N° 036, de 18/9/2008, alcançando a melhoria da reforma com proventos com base no grau hierárquico superior (aplicados aos reformados por idade limite na RR) , nos termos da letra "a" §§ 1° e 2º, art. 110, da Lei 6880/80 (estatuto dos militares) , sendo a melhoria publicada na portaria N° 5.444/3RC, de 20/10/2008 BCA N° 201, de 22/10/2008, com vigência em 27/12/2002. " (peça 16, p. 4) .
Em relação ao Sr. Arary Borges Canavarros, verifica-se que foi reformado, inicialmente como major, tendo como fundamentação legal o atingimento da idade limite de permanência na reserva remunerada (quadro "descrição dos fundamentos legais da reforma/alteração", peça 15, p. 1) , porém, seus proventos foram alçados a um grau superior (tenente coronel) , em razão de doença incapacitante para o serviço militar, para o que o gestor de pessoal prestou os seguintes esclarecimentos:
"O militar foi reformado por impedimento de idade-limite na reserva remunerada pelo decreto de 1/3/1977, publicado no boletim externo DIRAP Nº 30, de 8/3/1977. Já na condição de reformado, foi acometido de doença especificada em lei que o incapacitou definitivamente para o serviço militar e impossibilitou total e permanente para qualquer trabalho, de acordo com a ata da Junta Superior de Saúde da Aeronáutica Sessão Nº 023, de 3/7/2006, a contar de 26/5/2006, data em que foi inspecionado, alcançando a melhoria de reforma com proventos hierárquico superior (aplicável aos reformados por idade limite na RR) , nos termos do art 110, § 1º, da Lei Nº 6880/80 - (Estatuto dos Militares) , sendo a melhoria publicada na portaria DIRAP Nº 3.537/3RC, de 31/7/2006, publicado no boletim da aeronáutica Nº 150, de 11/8/2006, com vigência em 26/05/2006" (peça 15, p. 2) .
No caso do Sr. Haroldo Morais (83166/2019, peça 10) , houve elevação de dois graus do posto referência para cálculo da pensão instituída, para o de primeiro tenente. Para o Sr. Arary Borges Canavarros (82918/2019, peça 8) , apenas uma elevação, o de tenente coronel.
Registra-se que não há evidências de que ambos ex-militares tenham contribuído para fazerem jus à instituição de pensão calculada considerando-se 1 ou 2 postos acima do posto de reforma, nos termos art. 6º da Lei 3.765/1960.
Em comum nessas elevações, a fundamentação das reformas, na data de óbito, e que originaram os respectivos benefícios pensionais, o art. 110 da Lei 6.880/1980.
Com efeito, essas promoções, evidenciadas nas reformas dos ex-militares, refletem nas respectivas pensões instituídas.
Desse modo, os atos acostados às peças 8 e 10 devem ser considerados ilegais, uma vez que derivam de reforma inconsistente com o que dispõe o art. 110, §§ 1º e 2º, da Lei 6.880/1980, o qual concedeu ao militar, apenas da reserva e da ativa, a possibilidade de ser inativado em grau hierárquico superior (no caso de invalidez permanente) :
"Art. 110. O militar da ativa ou da reserva remunerada, julgado incapaz definitivamente por um dos motivos constantes dos incisos I e II do art. 108, será reformado com a remuneração calculada com base no soldo correspondente ao grau hierárquico imediato ao que possuir ou que possuía na ativa, respectivamente.
§ 1º Aplica-se o disposto neste artigo aos casos previstos nos itens III, IV e V do artigo 108, quando, verificada a incapacidade definitiva, for o militar considerado inválido, isto é, impossibilitado total e permanentemente para qualquer trabalho.
§ 2º Considera-se, para efeito deste artigo, grau hierárquico imediato:
a) o de Primeiro-Tenente, para Guarda-Marinha, Aspirante-a-Oficial e Suboficial ou Subtenente;
b) o de Segundo-Tenente, para Primeiro-Sargento, Segundo-Sargento e Terceiro-Sargento; e
c) o de Terceiro-Sargento, para Cabo e demais praças constantes do Quadro a que se refere o artigo 16" (não grifado no original) ."
Acerca dessas situações, de inatividade em posto superior não condizente com o que dispõe o referido art. 110 da Lei 6.880/1980, o Tribunal assim decidiu no Acórdão 2225/2019-TCU-Plenário:
"ATOS DE REFORMA. ALTERAÇÃO DE UMA DAS CONCESSÕES PARA ELEVAÇÃO, EM UM GRAU HIERÁRQUICO, DO POSTO SOBRE O QUAL CALCULADOS OS PROVENTOS DO INATIVO, EM FACE DA SUPERVENIÊNCIA DE INVALIDEZ PERMANENTE DECORRENTE DE DOENÇA ESPECIFICADA EM LEI. MILITAR ANTERIORMENTE REFORMADO COM PROVENTOS JÁ CALCULADOS SOBRE O POSTO HIERÁRQUICO SUPERIOR, POR TEMPO DE SERVIÇO. AUSÊNCIA DE PREVISÃO LEGAL PARA EXTENSÃO DA VANTAGEM ESTABELECIDA NO ART. 110 DA LEI 6.880/1980 A MILITARES JÁ REFORMADOS, BEM COMO PARA O ACRÉSCIMO DE DOIS POSTOS NO CÁLCULO DOS PROVENTOS. NEGATIVA DE REGISTRO. DETERMINAÇÕES. LEGALIDADE E REGISTRO DAS DEMAIS CONCESSÕES."
Também deve ser determinado ao Ministério da Defesa / Comando da Aeronáutica que regularize o posto/graduação que serve de base para o cálculo dos proventos de pensão militar dos atos aqui apreciados.
Uma vez que os atos foram enviados a esta Corte de Contas há menos de 5 (cinco) anos, podem ser apreciados sem a necessidade de prévia oitiva das pensionistas, nos termos do Acórdão 587/2011-TCU-Plenário.
Diante do exposto, manifesto-me pela aprovação do acórdão que ora submeto à apreciação deste Colegiado.
TCU, Sala das Sessões Ministro Luciano Brandão Alves de Souza, em 4 de maio de 2021.
Weder de Oliveira 
Relator